---
title: "anova_ejercicio"
author: "David Andres Quintela Saavedra"
date: "2025-11-25"
output: html_document
---

```{r setup, include=FALSE}
knitr::opts_chunk$set(echo = TRUE)
```

```{r librerias, include=FALSE}
library(tidyverse)
library(knitr)

```

```{r}
# Crear el data frame
datos <- data.frame(
  Tipo_desayuno = factor(rep(c("Sin desayuno", "Desayuno ligero", "Desayuno completo"), 
                            each = 5),
                        levels = c("Sin desayuno", "Desayuno ligero", "Desayuno completo")),
  Puntuacion = c(8, 7, 9, 13, 10,    # Sin desayuno
                 14, 16, 12, 17, 11, # Desayuno ligero
                 10, 12, 16, 15, 12) # Desayuno completo
)
```

```{r primeras_filas}
# Ver las primeras filas del data frame
kable(head(datos))
```

```{r dataframe_agrupado}
resumen <- datos %>% 
  group_by(Tipo_desayuno) %>% 
  summarise(       
          Promedio = mean(Puntuacion),
          Desviacion_estandar = sd(Puntuacion),
          n = n()
          )

# Usamos kable para que se vea bonito en el HTML final
kable(resumen, caption = "Estadísticas descriptivas por tipo de desayuno")

```

```{r grafico_boxplot}
# Gráfico de cajas para visualizar las diferencias
boxplot(Puntuacion ~ Tipo_desayuno, data = datos, 
        main = "Influencia del Desayuno en el Rendimiento",
        xlab = "Tipo de Desayuno", ylab = "Puntuación",
        col = c("#ffcccb", "#add8e6", "#90ee90"))

```

```{r anova}

# Realizar el análisis de varianza (ANOVA)
# Formula: Variable Numérica (Dependiente) ~ Factor (Independiente)
modelo_anova <- aov(Puntuacion ~ Tipo_desayuno, data = datos)

summary(modelo_anova)
```

```{r post_hoc}
# Opcional: pruebas post-hoc (Tukey HSD) si el ANOVA es significativo
# Verificamos si el p-valor (Pr(>F)) es menor a 0.05
if(summary(modelo_anova)[[1]]$'Pr(>F)'[1] < 0.05) {
  tukey_result <- TukeyHSD(modelo_anova)
  print(tukey_result)
} else {
  print("El ANOVA no fue significativo, no se requieren pruebas post-hoc.")
}

```

## Conclusión

"El análisis de varianza (ANOVA) mostró que el tipo de desayuno tiene un **efecto significativo** en el rendimiento académico **(F = 4.93; gl = 2, 12; p = 0.027)**, trabajando con un **nivel de confianza del 95% ($\alpha$ = 0.05)**.Específicamente, los estudiantes con **desayuno ligero** obtuvieron calificaciones **significativamente más altas** (M=14.0) que aquellos que no desayunaron (M=9.4). Aunque el desayuno completo también mostró mejores promedios, la diferencia estadística más fuerte se encuentra entre desayunar ligero y no desayunar.